【裁判字號】    89,訴,339
【裁判日期】    891229
【裁判案由】    搶奪等
【裁判全文】
臺灣花蓮地方法院刑事判決                          八十九年度訴字第三三九號
    公  訴  人  臺灣花蓮地方法院檢察署檢察官
    被      告  戊○○
右列被告因偽造文書等案件，經檢察官提起公訴（八十九年度偵字第二二三一號）及
請求併辦（八十九年度偵字第二五四三號、二七七一號、二八七八號、二八七九號）
，本院判決如左：
    主  文
戊○○偽造署押，足以生損害於公眾及他人，處有期徒刑陸月，如易科罰金，以佰
元折算壹日。
花蓮縣警察局吉安分局刑事組於八十九年七月十二日下午十八時十五分所製作之第一
次偵訊（調查）筆錄上偽造「潘世麒」之署押貳枚及捺指印捌枚、八十九年七月十三
日上午九時三十分所製作之第一次偵訊（調查）筆錄上偽造「潘世麒」之署押貳枚及
捺指印玖枚、八十九年七月十三日上午十一時所製作之第二次偵訊（調查）筆錄上偽
造「潘世麒」之署押壹枚及捺指印拾貳枚、八十九年七月十三日下午十八時十分所製
作之第三次偵訊（調查）筆錄上偽造「潘世麒」之署押貳枚及捺指印伍枚、八十九年
七月十四日凌晨零時三十分所製作之偵訊（調查）筆錄上偽造「潘世麒」之署押貳枚
及捺指印肆枚，均沒收。
戊○○被訴竊盜、搶奪部分均無罪。
    事  實
一、戊○○素行不佳，前曾於民國（下同）八十六年間因搶奪案件，經本院於八十六
    年五月三十日以八十六年度少訴字第六號判處有期徒刑二年，緩刑五年確定，現
    仍緩刑中；復於八十九年二月間因贓物案件，再經本院於八十九年五月二日以八
    十九年花簡字第九四號判處拘役三十日確定，猶不知悔改，緣於八十九年七月六
    日晚間二十一時十分許，己○○下班後徒步行經花蓮縣吉安鄉○○村○○路二號
    前，遭不詳歹徒二人騎乘機車緊靠，由後座之歹徒動手搶走己○○手中之皮包得
    逞逃逸，己○○不甘受害乃於八十九年七月六日向吉安分局北昌派出所報案。吉
    安分局於獲報後即成立專案小組，並對於轄區內曾有搶奪前科而可能犯案之人員
    為逐一清查。於八十九年七月十二日下午十五時許，吉安分局刑事組警員丁○○
    、庚○○前往花蓮縣吉安鄉○○○街三十八巷七十之一號戊○○住處查案，於未
    持拘票與搜索票之情況下將戊○○帶回吉安分局刑事組訊問是否犯下己○○之搶
    案，戊○○因斯時另案在假釋期間，為防警方識破其身分，竟冒用其弟「潘世麒
    」之名應訊，並基於偽造他人署押單一犯意，接續在吉安分局刑事組於八十九年
    七月十二日下午十八時十五分所製作之第一次偵訊（調查）筆錄上偽造「潘世麒
    」之署押二枚及捺指印八枚、八十九年七月十三日上午九時三十分所製作之第一
    次偵訊（調查）筆錄上偽造「潘世麒」之署押二枚及捺指印九枚、八十九年七月
    十三日上午十一時所製作之第二次偵訊（調查）筆錄上偽造「潘世麒」之署押一
    枚及捺指印十二枚、八十九年七月十三日下午十八時十分所製作之第三次偵訊（
    調查）筆錄上偽造「潘世麒」之署押二枚及捺指印五枚、八十九年七月十四日凌
    晨零時三十分所製作之偵訊（調查）筆錄上偽造「潘世麒」之署押二枚及捺指印
    四枚，足以生損害於潘世麒及警察機關對刑事案件偵查之正確性，嗣經警於八十
    九年七月十四日傳訊丙○○指認後，始知上情。
二、案經花蓮縣警察局吉安分局報請台灣花蓮地方法院檢察署檢察官偵查起訴。
    理  由
壹、有罪部分：
一、右述偽造署押部分之犯行，業據被告戊○○迭於警訊、偵查及本院調查、審理時
    坦承不諱，核與證人潘世麒於偵查時之證述、丙○○於警訊及本院調查時所證述
    之情節相符，且有前述警訊筆錄五份在卷足憑，本件事證明確，被告犯行洵堪認
    定，應予依法論科。
二、按「連續犯係指數個獨立之犯罪行為，係基於一概括犯意反覆所為，而均觸犯同
    一罪名而言，若其犯罪係由行為人以單一行為接續進行，縱令在犯罪完成前其各
    個舉動均已與該罪之構成要件完全相符，但行為人主觀上既認其各個舉動不過為
    其犯罪行為之一部分者，則當然成立一罪，不能論以連續犯」（最高法院二十八
    年上字第三四二九號判例參照）。易言之，如數行為於同時同地或密切接近之時
    地實施，侵害同一之法益，各行為之獨立性極為薄弱，依一般社會健全觀念，在
    時間差距上，難以強行分開，在刑法評價上，以視為數個舉動之接續施行，合為
    包括之一行為予以評價，較為合理，則屬「接續犯」，而為包括之一罪。另行為
    人偽簽他人之姓名並按指印，該指印同為代表該被冒用者之姓名、作用及效力與
    署押無異，亦屬署押之一種，故不論有否偽簽他人姓名，均應依刑法第二百十九
    條規定沒收，合先敘明。經查本件被告戊○○在吉安分局刑事組所偽造之潘世麒
    署押及指印等行為，其先後各舉動，在時間之差距上，難以強行分開，無非欲達
    同一目的之接續動作，在主觀上無非認其各個舉動係其犯罪行為之一部，故當然
    成立一罪，不能論以連續犯，是被告戊○○所為，係犯刑法第二百十七條第一項
    偽造署押罪之接續犯，而為包括之一罪。公訴人認被告所為係犯刑法第二百十條
    之偽造私文書罪等語，實有違誤，起訴法條應予變更，併此敘明。爰審酌被告已
    有搶奪、贓物等前科，素行非佳，為防警方識破其身分，竟於被警員訊問（未依
    法，容後補述）時偽造「潘世麒」之署押，已對被害人潘世麒及警察機關對於刑
    事案件之偵查結果正確性造成損害，惟其已於本院審理時完全坦承犯行，尚知錯
    誤等一切情狀，量處如主文第一項所示之刑，並諭知易科罰金之折算標準，以示
    懲儆。
三、末查，被告戊○○在吉安分局刑事組於八十九年七月十二日下午十八時十五分所
    製作之第一次偵訊（調查）筆錄上偽造「潘世麒」之署押二枚及捺指印八枚、八
    十九年七月十三日上午九時三十分所製作之第一次偵訊（調查）筆錄上偽造「潘
    世麒」之署押二枚及捺指印九枚、八十九年七月十三日上午十一時所製作之第二
    次偵訊（調查）筆錄上偽造「潘世麒」之署押一枚及捺指印十二枚、八十九年七
    月十三日下午十八時十分所製作之第三次偵訊（調查）筆錄上偽造「潘世麒」之
    署押二枚及捺指印五枚、八十九年七月十四日凌晨零時三十分所製作之偵訊（調
    查）筆錄上偽造「潘世麒」之署押二枚及捺指印四枚，稽諸上述，均應依刑法第
    二百十九條之規定宣告沒收，附此敘明。
貳、無罪部分：
一、公訴意旨另以：被告戊○○意圖為自己不法之所有，先於八十九年六月二十八日
    六時許，在花蓮縣吉安鄉○○村○○路○段四四三號前，徒手竊取乙○○所有車
    牌ＱＢＵ–二０五號輕機車，得手後供作行搶工具，嗣於同年七月六日二十一時
    許，由不詳年籍之成年人騎乘後載戊○○，尋找作案目標，於花蓮縣吉安鄉○○
    村○○路二號前，發現己○○一人獨行手持皮包，認有機可乘，即以飛車搶奪之
    方式，由戊○○從後方伸手搶奪己○○之皮包得逞，內有新台幣（下同）共二千
    餘元，駕照、存摺、提款卡及信用卡等物，嗣經警循線於八十九年七月十二日十
    四時許，通知其到案說明始查獲上情，並扣得被告於行搶時所穿著之衣、褲、安
    全帽等，因認被告戊○○另涉犯刑法第三百二十條第一項之竊盜罪與同法第三百
    二十五條第一項之搶奪罪之牽連犯，而應依刑法第三百二十五條第一項之搶奪罪
    論處等語。
二、按犯罪事實應依證據認定之，無證據不得推定其犯罪事實。又不能證明被告犯罪
    者，應諭知無罪之判決，刑事訴訟法第一百五十四條、第三百零一條第一項分別
    定有明文。又「事實之認定，應憑證據，如未能發現相當證據，或證據不足以證
    明，自不能以推測或擬制之方法，為裁判基礎；且認定犯罪事實所憑之證據，無
    論直接證據或間接證據，其為訴訟上之證明，須於通常一般之人均不致有所懷疑
    ，而得確信其為真實之程度者，始得據為有罪之認定，倘其證明尚未達到此一程
    度，而有合理之懷疑存在時，即應為無罪之認定」。（最高法院四十年臺上字第
    八六號判例、七十六年度台上字第四九八六號判例可參）。再「刑事訴訟法第一
    百五十六條第二項規定，被告雖經自白，仍應調查其他必要之證據，以察其是否
    與事實相符。立法目的乃欲以補強證據擔保自白之真實性；亦即以補強證據之存
    在，藉之限制自白在證據上之價值。而所謂補強證據，則指除該自白本身外，其
    他足資以證明自白之犯罪事實確具有相當程度真實性之證據而言。雖其所補強者
    ，非以事實之全部為必要，但亦須因補強證據與自白之相互利用，而足使犯罪事
    實獲得確信者，始足當之」；「被告之自白，須非出於強暴、脅迫、利誘、詐欺
    或其他不正之方法，且與事實相符者，始得採為證據。如果被告之自白，係出於
    不正之方法，並非自由陳述，即其取得自白之程序，已非適法，則不問自白之內
    容是否確與事實相符，因其非係適法之證據，即不能採為判決基礎」（最高法院
    七十四年度台覆字第一０號判例、八十七年度台上字第三七四九號判決要旨參照
    ）。此外，「告訴人之告訴，本以使被告受刑事訴追為目的，故其陳述是否與事
    實相符，自應調查其他證據，以資審認，苟其所為攻擊之詞，尚有瑕疵，則在此
    瑕疵未予究明以前，即不能遽採為斷罪之基礎」（最高法院六十九年臺上字第一
    五三一號判決參照）。
三、本件公訴人認被告戊○○涉犯右揭竊盜、搶奪罪嫌，無非以被告於警訊時之自白
    、告訴人乙○○、己○○之指訴及乙○○之車輛失竊資料個別查詢表、代保管條
    等資料附卷可稽為其論據。訊據被告戊○○則堅詞否認涉犯上揭竊盜及搶奪犯行
    ，略辯稱：伊並沒有偷該部機車去搶奪，伊在警局雖有承認竊車及搶奪犯行之事
    實，但係因警員在無拘票和搜索票之違法情形下，將其自家中帶回警局偵訊，伊
    並未同意警員將其帶走，且於警局中始初否認有竊盜和搶奪犯行，因承辦警員違
    法羈押，不讓其回家，且向其恫嚇稱若不承認者，則吉安分局內一整年的搶奪案
    件都會算在伊頭上，始由警員自行製作筆錄要其簽名自白，伊不得已才會在警局
    承認犯案，但在偵查時伊向檢察官供稱被違法取供等情，檢察官並不調查，即將
    伊起訴，伊真的沒有犯這件竊盜及搶奪犯行等語。經查：
（一）、本件搶案宣告偵破之情節，訊據承辦人即吉安分局刑事組警員丁○○、庚○○於本院審理時均證稱「本案是經被害人描述與指認，我們清查過濾，我們
        有用通知書通知他（指被告戊○○），當時我們到被告家中表明要找戊○○
        ，被告說他不是戊○○，是潘世麒，我們就請他跟我們回分局，當時雖然沒
        有搜索票和拘票，但是有經過他的同意。他在分局說知道是誰搶，說是綽號
        『阿飛』的人和丙○○二人搶的，他也說知道作案機車丟在哪裡，我們就帶
        他到現場找到這部機車，另外通知被害人到分局來指認這部機車，經被害人
        指訴該部機車確實是行搶所用的交通工具，我們就通知丙○○與綽號『阿飛
        』的人過來。他們說他們並沒有犯案，我們認為被告所言有很多疑問，他是
        在七月十二日下午約四點左右到分局訊問，當日晚間我們讓他睡在刑事組長
        室內，七月十三日當天還在分局偵訊，傍晚讓被告回去，因為他的身份我們
        不能確定，我們就將他移送刑事組，後來我們在八十九年七月十四日凌晨零
        時三十分許至被告家中，後來他就自白犯罪事實，寫了自白書，在七月十四
        日凌晨我們帶被告到他家中，被告就取出衣服和褲子，我們要被告穿上照相
        ，並讓被害人指認，被害人也指認是他，我們才移送」等語（見本院八十九
        年十一月二十四日審判筆錄）。參諸警訊卷所附資料，吉安分局僅於八十九
        年七月十四日將通知書送達被告（由被告祖母甲○○簽收），並未於同年七
        月十二、十三日以通知書合法送達被告，顯見本案承辦警員庚○○、丁○○
        於八十九年七月十二日下午約十六時許至被告家中將被告帶回吉安分局偵訊
        ，並未以通知書為之，且無任何搜索票或拘票，亦不符合「逕行拘提」之要
        件，而被告並非「現行犯」，焉能在該二警員未遵循法定程序要件下，將被
        告自其家中帶回警局偵訊。況更嚴重者，乃該蘇、劉二警員將被告帶回吉安
        分局訊問後，在七月十二日當晚並未讓被告返家，竟在無任何法定程序之理
        由下，將被告留置在吉安分局刑事組長辦公室內過夜（雖該二警員供稱是經
        過被告同意，惟此乃與常理不符，蓋有誰有家不願回去，而願意陪同警員查
        案而住在警局之理？），實與憲法第八條規定相違，顯有違法逮捕、拘禁之
        嫌（上揭警員此部分之行為，是否涉及刑責或其他行政責任，業經本院函請
        花蓮地檢署及警政署處理中）。
（二）、本件被告戊○○於警訊筆錄所為之自白，既有上述遭承辦警員非法取供之情
        事，易言之，被告之自白，係出於不正之方法，並非自由陳述，則其取得自
        白之程序，已非適法，則不問被告自白之內容是否確與事實相符，因其非係
        適法之證據，參諸前述，即不能採為判決基礎，合先敘明。
（三）、公訴人認本件被告涉犯上揭竊盜罪嫌，無非僅以被告於警訊時之自白、告訴
        人乙○○之指訴及車輛失竊資料個別查詢表、代保管條等資料為論據，惟該
        等資料至多僅能證明告訴人乙○○確實有機車遭竊之事實，而訊據證人丙○○於本院審理時結證稱「我確實有看過這部機車，我去游泳經過太昌村明義
        六街後面附近山坡時，都會看見這一部棄置機車，那應該是在八十九年七月
        中旬左右，我很多次經過該處都有看到這部機車，但是這部機車是何人的我
        不知道」等語（見本院八十九年十一月二十四日審判筆錄），顯見上揭機車
        並非由被告戊○○持有中，而係不知何人所竊棄置於該處。另經承辦警員庚○○證稱「（問：你們如何查獲被告有偷取上揭機車之行為？）答：是被告
        自己承認的，並且帶我們到棄車現場找到這部機車，除了被告之自白外，並
        無其他積極證據扣案證明是被告偷這部機車」等語（見本院八十九年十二月
        六日審判筆錄），而被告於警訊時之自白既非出於其自由意志所為之陳述，
        業如前述，則本院尚難徒以告訴人乙○○之指訴、車輛失竊資料個別查詢表
        、代保管條等資料為被告涉犯上述竊盜罪之不利證據。
（四）、又公訴人另認被告涉犯前述搶奪罪行，亦係以被告於警訊時之自白、告訴人
        己○○之指訴歷歷等為其論據。而本件被告之自白既非自由意志所為陳述，
        自不以其自白採為認定被告有涉犯搶奪犯行之證據。另告訴人己○○雖於警
        訊時指認被告戊○○即為搶奪其財物之人，其於偵查時雖亦證稱「他的背面
        ，我看得很清楚，因為從被搶到轉彎處有十公尺左右，我都有一直看他的背
        面，他當時穿黑色Ｔ恤，戴灰色的安全帽」等語（見偵查卷第六十二頁背面
        ），惟於本院審理時，本院令被告穿著扣案之黑色衣服、棕色長褲讓己○○
        當庭指認，己○○則證稱「這位並非搶我皮包那位歹徒，因搶我皮包那位歹
        徒身上是穿黑色的Ｔ恤，並沒有滾白邊，衣服後也沒有帽子，庭上這位被告
        所穿著衣服並非搶我的歹徒所穿衣服，而這位被告所穿長褲的顏色也比較深
        ，搶我歹徒所穿長褲顏色比較淺」等語，而經本院再訊問其何以在警訊時如
        此確定並指認被告即為搶奪其財物之歹徒，己○○復證稱「我當時在警局有
        跟警察講，我是看到歹徒穿黑色Ｔ恤，跟今天講的一樣，我不知道警訊筆錄
        為何會那樣記」、「我並沒有辦法確認庭上這位被告就是搶我的歹徒，我被
        搶的東西都沒有找到」等語（見本院八十九年十一月二十四日審判筆錄），
        則告訴人己○○前後所為之指訴已有矛盾不相符合之處，亦難徒以其有嚴重
        瑕疵之指訴遽令被告負搶奪罪責。此外，本案亦未於被告身上或住處扣得任
何告訴人己○○所遭搶之贓物，實難以被告遭非法取供之自白及存有嚴重瑕
        疵之告訴人指訴為被告涉犯本件搶奪罪之不利證據。
（五）、縱上所述，本件竊盜罪部分除告訴人乙○○之指訴外，另搶奪罪部分除告訴
        人己○○存有嚴重瑕疵之指訴外，尚無其他積極證據足資證明被告確有竊取
        上揭機車並進而騎乘該機車搶奪己○○財物之犯行，既不能證明被告犯罪，
        自應就公訴人起訴被告所涉竊盜罪及搶奪罪部分均為無罪判決之諭知，俾免
        冤抑。
參、退回併辦部分：
    公訴人請求併辦部分之事實（台灣花蓮地方法院檢察署八十九年度偵字第二五四
    三、二七七一、二八七八、二八七九號），認被告戊○○亦涉犯上揭竊盜罪等語
    。惟查，本件被告所涉如上述已起訴之竊盜罪已由本院為無罪之諭知，與請求併
    辦部分即無裁判上一罪之連續犯關係，本院無從併辦，應予退回由檢察官再行偵
    辦，附此敘明。
據上論結，應依刑事訴訟法第二百九十九條第一項前段、第三百條、第三百零一條第
一項，刑法第二百十七條第一項、第二百十九條、第四十一條，罰金罰鍰提高標準條
例第二條，判決如主文。
本案經檢察官李子春到庭執行職務
中      華      民      國   八十九    年     十二   月     二十九    日
                               臺灣花蓮地方法院刑事庭
                                   法  官  林  國  泰
右正本證明與原本無異。
如對本判決不服，應於送達後十日內，向本院提上訴狀。（應抄附繕本）
                                   法院書記官
中      華      民      國     九  十    年     一    月     十 一      日
附錄本案論罪科刑法律條文：刑法第二百十七條第一項
刑法第二百十七條
偽造印章、印文或署押，足以生損害於公眾或他人者，處三年以下有期徒刑。
盜用印章、印文或署押，足以生損害於公眾或他人者，亦同。


司法院資訊處製作；財團法人民間司法改革基金會備份。
